  ---
title: "ADPS 2023Z --- Laboratorium 2 (rozwiązania)"
author: "Bartolini Bartłomiej herbu Zielona Pietruszka"
output:
  pdf_document:
    latex_engine: xelatex
  html_notebook: default
  html_document: default
---

```{r, echo=FALSE}
pdf.options(encoding='ISOLatin2')
```

# Zadanie 1 (1 pkt)

## Treść zadania

Rozkład Poissona jest często używany do modelowania ruchu ulicznego (o małym natężeniu). Plik skrety.txt zawiera liczby pojazdów skręcających na pewnym skrzyżowaniu w prawo w przeciągu trzystu 3-minutowych przedziałów czasu (dane zostały zebrane o różnych porach dnia).

* Wczytaj dane za pomocą komendy scan('skrety.txt').

* Dopasuj do danych rozkład Poissona, tj. wyestymuj parametr $\lambda$ rozkładu Poissona.

* Metodą bootstrapu nieparametrycznego oszacuj odchylenie standardowe estymatora parametru $\lambda$.

* Sprawdź i opisz zgodność rozkładu o wyestymowanym parametrze $\lambda$ z zarejestrowanymi danymi porównując graficznie empiryczną i teoretyczną funkcję prawdopodobieństwa. Użyj funkcji table() i\ dpois() analogicznie jak w przykładzie 4 laboratorium 1.

## Rozwiązanie


Wczytanie danych:
```{r}
traffic_data =  scan('skrety.txt')
```

Estymacja parametru $\lambda$:
```{r}
est_lambda = mean(traffic_data)
```


Wyznaczenie odchylenia standardowego estymatora metodą bootstrapu nieparametrycznego:

```{r}
K = 1000
bootstrap_lambda = replicate(K, {
  boot_dane = sample(traffic_data, replace = T)
  return(mean(boot_dane))
})
sd_est_lambda = sd(bootstrap_lambda)
```

Odchylenie standardowe estymatora parametru $\lambda$ wynosi `r round(sd_est_lambda, 4)`.



Wykresy porównawcze empirycznej i teoretycznej funkcji prawdopodobieństwa:

```{r}
F_emp = table(traffic_data)
F_teor = dpois(as.numeric(names(F_emp)), lambda = est_lambda) 
plot(0:12, F_teor,type = "p", ylim = c(0, 0.25), pch = 4, col = "green4", 
     las = 1, lwd = 2, main = "Funkcje prawdopodobieństwa", xaxt = "n",
     xlab = expression(italic("k")), ylab = expression("P" ~ italic("(x=k)")))
points(F_emp / length(traffic_data), type = "p", pch = 3, col = "red3")
legend("topright", legend = c("teoretyczna", "empiryczna"), col = c("green4", "red3"),
       pch = c(4, 3), bg = "white")
axis(1, at = 0:12)
abline(h = seq(0, 0.25, by = 0.05), v = 0:12, lty = 2, col = "grey")


```


***

# Zadanie 2 (1 pkt)

## Treść zadania

* Dla wybranej jednej spółki notowanej na GPW oblicz wartości procentowych zmian najwyższych cen w\ dniu (high) w ciągu ostatniego roku i wykreśl ich histogram.

* Wyestymuj wartość średnią oraz wariancję procentowych zmian najwyższych cen w dniu dla wybranej spółki.

* Na podstawie histogramu i wykresu funkcji gęstości prawdopodobieństwa wyznaczonej dla wyestymowanych parametrów (wartość średnia i wariancja) zweryfikuj zgrubnie, czy możemy przyjąć, że procentowe zmiany najwyższych cen w dniu mają rozkład normalny.

* Zakładając, że zmiany najwyższych cen w dniu mają rozkład normalny wyznacz 90%, 95% i 99% przedziały ufności dla wartości średniej i wariancji procentowych zmian najwyższych cen w dniu dla wybranej spółki. Przeanalizuj wyniki uzyskane dla różnych przedziałów ufności.

## Rozwiązanie


Przygotowanie danych
```{r}
unzip('mstall.zip', files = 'CREOTECH.mst')
df_CREOTECH = read.csv('CREOTECH.mst')

names(df_CREOTECH) = c('ticker', 'date', 'open', 'high', 'low', 'close','vol')
df_CREOTECH$date = as.Date.character(df_CREOTECH$date, format ='%Y%m%d')
```

Ograniczenie do danych z dwunastu miesięcy od ostatniej dostępnej daty:

```{r, warning=FALSE}
library(lubridate)
latest_date_CREOTECH = max(df_CREOTECH$date)
df_CREOTECH = df_CREOTECH[which(df_CREOTECH$date >= latest_date_CREOTECH %m-% months(12)),]
```

Dodanie kolumny z procentowymi zmianami najwyższego kursu dziennego:

```{r}
df_CREOTECH$high_diff = with(df_CREOTECH, c(NA, 100*diff(high)/high[-length(high)]))
```

Utworzenie histogramu (przedziały półprocentowe):

```{r}
hist(df_CREOTECH$high_diff,
breaks = 40, prob = F,
xlab = 'Zmiana najwyższego kursu dziennego [%] ',
ylab = 'Częstość występowania',
xlim = c(-10, 15),
main = paste('Histogram procentowych zmian kursu', 'CREOTECH'), col = '#DC143C')
grid()
```

Estymacja średniej i wariancji rozkładu:

```{r}
est_mean = mean(df_CREOTECH$high_diff, na.rm = TRUE)
est_var = var(df_CREOTECH$high_diff, na.rm = TRUE)
```

Wyznaczenie funkcji gęstości prawdopodobieństwa dla wyestymowanych parametrów:

```{r}
x = seq(min(df_CREOTECH$high_diff, na.rm = T), 
                        max(df_CREOTECH$high_diff, na.rm = T), by = 0.1)
f_norm_teor = dnorm(x, mean = est_mean, sd = sqrt(est_var))
```

Porównanie wykresów:

```{r}
hist(df_CREOTECH$high_diff,
breaks = 40, prob = T,
xlab = 'x',
ylab = 'f(x)',
xlim = c(-10, 15),
main = "Porównanie wykresów", col = 'darkgoldenrod1',
las = 1)

lines(x, f_norm_teor, col = 'darkorchid4', lwd = 2)
legend("topright", legend = c("wartości empiryczne", "teoretyczna f. gęstości prawd."),
              fill = c("darkgoldenrod1", "darkorchid4"))
grid()
```

Na podstawie powyższych wykresów można oszacować, że dane prawdopodobnie nie mają
rozkładu normalnego, ze względu na znacznie większą od teoretycznej
ilość obserwacji w przedziale od -0,5 % do 0,0 %. Ilośc obserwacji w tym przedziale
wynosi `r sum(df_CREOTECH$high_diff >= -0.5 & df_CREOTECH$high_diff <= 0 & !is.na(df_CREOTECH$high_diff))` 
na `r sum(!is.na(df_CREOTECH$high_diff))` obserwacji, co odpowiada `r sum(df_CREOTECH$high_diff >= -0.5 & df_CREOTECH$high_diff <= 0 & !is.na(df_CREOTECH$high_diff)) / sum(!is.na(df_CREOTECH$high_diff))` całości. 
Dla otrzymanego teoretycznego rozkładu prawdopodobieństwo, że obserwacja znajdzie się w tym przedziale 
wynosi `r pnorm(0, mean = est_mean, sd = sqrt(est_var)) - pnorm(-0.5, mean = est_mean, sd = sqrt(est_var))`


Wyznaczenie przedziałów ufności:

- Liczebność próby:
```{r}
n = length(na.omit(df_CREOTECH$high_diff))
```

- Poziom ufności 90%:

```{r}
conf_level = 0.90 
S = sd(df_CREOTECH$high_diff, na.rm = TRUE)
w = S*qt((1+conf_level)/2, n-1)/sqrt(n)
mean_conf_int_90 = c(est_mean - w, est_mean + w)
crit_val1 = (1 - conf_level)/2
crit_val2 = 1 - (1 - conf_level)/2
var_conf_int_90 = c((n-1)*S^2/qchisq(crit_val2, n-1), (n-1)*S^2/qchisq(crit_val1, n-1))
```

- Poziom ufności 95%:

```{r}
conf_level = 0.95 
S = sd(df_CREOTECH$high_diff, na.rm = TRUE)
w = S*qt((1+conf_level)/2, n-1)/sqrt(n)
mean_conf_int_95 = c(est_mean - w, est_mean + w)
crit_val1 = (1 - conf_level)/2
crit_val2 = 1 - (1 - conf_level)/2
var_conf_int_95 = c((n-1)*S^2/qchisq(crit_val2, n-1), (n-1)*S^2/qchisq(crit_val1, n-1))
```

- Poziom ufności 99%:

```{r}
conf_level = 0.99 
S = sd(df_CREOTECH$high_diff, na.rm = TRUE)
w = S*qt((1+conf_level)/2, n-1)/sqrt(n)
mean_conf_int_99 = c(est_mean - w, est_mean + w)
crit_val1 = (1 - conf_level)/2
crit_val2 = 1 - (1 - conf_level)/2
var_conf_int_99 = c((n-1)*S^2/qchisq(crit_val2, n-1), (n-1)*S^2/qchisq(crit_val1, n-1))
```

Wyniki zestawiono poniżej:

- Dla poziomu ufności 90 %: \
  Przedział ufności dla średniej: `r mean_conf_int_90`\
  Przedział ufności dla wariancji: `r var_conf_int_90`\
  
- Dla poziomu ufności 95 %: \
  Przedział ufności dla średniej: `r mean_conf_int_95`\
  Przedział ufności dla wariancji: `r var_conf_int_95`\
  
- Dla poziomu ufności 99 %: \
  Przedział ufności dla średniej: `r mean_conf_int_99`\
  Przedział ufności dla wariancji: `r var_conf_int_99`\
  

***

# Zadanie 3 (1,5 pkt.)

## Treść zadania

Rzucona pinezka upada ostrzem do dołu lub do góry. Doświadczenie to można opisać rozkładem Bernoulliego z parametrem $p$ będącym prawdopodobieństwem tego, że pinezka upadnie ostrzem do góry. 

Rozkład parametru $p$ można opisać rozkładem beta o parametrach $\alpha$ i $\beta$. Wartość średnia i wariancja w\ rozkładzie beta zależą od parametrów rozkładu w następujący sposób:
$$ \mathbb{E}X = \frac{\alpha}{\alpha + \beta}, \qquad \mathbb{V}X = \frac{\alpha\beta}{(\alpha + \beta)^2(\alpha + \beta + 1)}, \qquad dominanta = \frac{\alpha - 1}{\alpha + \beta - 2}.$$

* Na podstawie przypuszczanej (a priori) wartości oczekiwanej parametru $p$ zaproponuj wartości parametrów $\alpha$ i $\beta$ rozkładu a priori parametru $p$. Narysuj rozkład a priori parametru $p$ (wykorzystaj funkcję dbeta()).

* Rzuć pinezką 20 razy i zanotuj wyniki kolejnych rzutów (1 - pinezka upada ostrzem do góry, 0 - pinezka upada ostrzem do dołu). Wyznacz i narysuj rozkład a posteriori parametru $p$ oraz oblicz wartość bayesowskiego estymatora $\hat{p}$. W\ rozważanym przypadku rozkład aposteriori parametru $p$ jest również rozkładem beta o parametrach:
$$ \alpha_{\textrm{post}} = \alpha_{\textrm{prior}} + \sum_{i=1}^n x_i, \qquad \beta_{\textrm{post}} = \beta_{\textrm{prior}} + n - \sum_{i=1}^n x_i,\qquad x_i\in\{0,1\}.$$

* Rzuć pinezką jeszcze 20 razy i zanotuj wyniki. Wyznacz i narysuj rozkład a posteriori oparty na wszystkich 40 rzutach oraz oblicz wartość bayesowskiego estymatora $\hat{p}$ w tym przypadku. Porównaj wyniki z wynikami uzyskanymi po pierwszych 20 rzutach.

* Korzystając ze wzoru na wariancję rozkładu Beta wyznacz i porównaj wariancje rozkładów a priori, a\ posteriori po 20 rzutach i a posteriori po 40 rzutach.

## Rozwiązanie

tu umieść swoje rozwiązanie

***

# Zadanie 4 (1,5 pkt.)

## Treść zadania

Plik fotony.txt zawiera odstępy między chwilami rejestracji kolejnych fotonów promieniowania gamma wykonywanymi za pomocą teleskopu kosmicznego Comptona (CGRO) w roku 1991.

* Wczytaj dane za pomocą komendy scan('fotony.txt')

* Metodą momentów oraz metodą największej wiarygodności wyznacz estymaty parametrów rozkładu gamma odpowiadające zarejestrowanym danym. Porównaj wyniki uzyskane dla obu metod.

* Narysuj na jednym wykresie histogram odstępów oraz funkcje gęstości rozkładu gamma o parametrach wyestymowanych za pomocą obu metod.

* Metodą bootstrapu parametrycznego wyznacz dla obu metod (momentów oraz największej wiarygodności) odchylenia standardowe estymatorów parametrów rozkładu gamma ($\alpha$ i $\beta$) oraz ich przedziały ufności na poziomie ufności 95%. Porównaj wyniki uzyskane dla obu metod.

## Rozwiązanie

tu umieść swoje rozwiązanie

***