---
title: "ADPS 2023Z --- Laboratorium 1 (rozwiązania)"
author: "Jerzy Jakubowski"
output:
  pdf_document: 
    latex_engine: xelatex
  html_notebook: default
  html_document: default
---

```{r, echo=FALSE}
pdf.options(encoding='ISOLatin2')
```


# Zadanie 1 (1 pkt)

## Treść zadania

Dla danych z ostatnich 18 miesięcy dotyczacych wybranych dwóch spółek giełdowych:

* sporządź wykresy procentowych zmian kursów zamknięcia w zależności od daty,

* wykreśl i porównaj histogramy procentowych zmian kursów zamknięcia,

* wykonaj jeden wspólny rysunek z wykresami pudełkowymi zmian kursów zamknięcia.

## Rozwiązanie

Przygotowanie danych:
```{r}
unzip('mstall.zip', files = c('CREOTECH.mst', 'ENELMED.mst'))

df_CREOTECH = read.csv('CREOTECH.mst')
df_ENELMED = read.csv('ENELMED.mst')

names(df_CREOTECH) = c('ticker', 'date', 'open', 'high', 'low', 'close','vol')
names(df_ENELMED) = c('ticker', 'date', 'open', 'high', 'low', 'close','vol')

df_CREOTECH$date = as.Date.character(df_CREOTECH$date, format ='%Y%m%d')
df_ENELMED$date = as.Date.character(df_ENELMED$date, format ='%Y%m%d')
```

Ograniczenie do danych z osiemnastu miesięcy od ostatniej dostępnej daty:
```{r}

library(lubridate)
latest_date_CREOTECH = max(df_CREOTECH$date)
df_CREOTECH_18 = df_CREOTECH[which(df_CREOTECH$date >= latest_date_CREOTECH %m-% months(18)),]

latest_date_ENELMED = max(df_ENELMED$date)
df_ENELMED_18 = df_ENELMED[which(df_ENELMED$date >= latest_date_ENELMED %m-% months(18)),]


#plot(open_ch ~ date, df_KGHM, type = 'l', col = 'blue', xlab = 'Data', 
 #    ylab = 'Procentowa zmiana kursu otwarcia [%]', main = 'KGHM')
#grid()
```
Sporządzenie wykresów:

- Wykresy procentowych zmian kursów zamknięcia w zależności od daty

- Creotech
```{r}
# Stworzenie nowej kolumny z procentowymi zmianami
df_CREOTECH_18$close_ch = with(df_CREOTECH_18, c(NA, 100*diff(close)/close[-length(close)]))

# Wykres
plot(close_ch ~ date, df_CREOTECH_18, type = 'l', col = '#DC143C', xlab = 'Data', 
     ylab = 'Procentowa zmiana kursu zamknięcia [%]', main = 'CREOTECH', las = 1)
grid()
```


- Enelmed
```{r}
# Stworzenie nowej kolumny z procentowymi zmianami
df_ENELMED_18$close_ch = with(df_ENELMED_18, c(NA, 100*diff(close)/close[-length(close)]))

# Wykres
plot(close_ch ~ date, df_ENELMED_18, type = 'l', col = '#0A381F', xlab = 'Data', 
     ylab = 'Procentowa zmiana kursu zamknięcia [%]', main = 'ENELMED', las = 1)
grid()
```

Histogramy procentowych zmian kursów zamknięcia:

- Creotech
```{r}
hist(df_CREOTECH_18$close_ch, breaks = 20, prob = T,
  xlab = 'Zmiana kursu zamknięcia [%] ',
  ylab = 'Częstość występowania',
  xlim = c(-10, 15),
  main = paste('Histogram procentowych zmian kursu', 'CREOTECH'), col = '#DC143C')
grid()
```

- Enelmed
```{r}
hist(df_ENELMED_18$close_ch, breaks = 20, prob = T,
  xlab = 'Zmiana kursu zamknięcia [%] ',
  ylab = 'Częstość występowania',
  main = paste('Histogram procentowych zmian kursu', 'ENELMED'), col = '#0A381F', right = T)
grid()
```

Porównując histogramy można zauważyć, że kurs zamknięcia spółki ENELMED jest dużo bardziej stabilny niż w przypadku CREOTECH.
Zmiany kursu zamknięcia w ponad 60% przypadków nie przekraczają jednego procenta, w przypadku CREOTECH jest to niecałe 30%.

Wykresy pudełkowe zmian kursów zamknięcia:

```{r}
# Stworzenie nowej tabeli w celu wykonania wykresów:

# Uwaga - ze względu na nierówną ilość wierszy uzupełniono krótszą kolumnę wartościami "NA".


df_temp = data.frame(df_CREOTECH_18$close_ch, 
                     c(df_ENELMED_18$close_ch, 
                       rep(NA, length(df_CREOTECH_18$close_ch) - length(df_ENELMED_18$close_ch))))
boxplot(df_temp, col = c('#DC143C', '#0A381F'), 
  ylab = 'Zmiana kursu zamknięcia [%] ',
  main = 'Wykresy pudełkowe zmian kursów zamknięcia',
  las = 1,
  names = c('CREOTECH', 'ENELMED')
  )
grid()
```
Osobliwy kształt wykresu pudełkowego dla spółki ENELMED wynika z faktu, że dominanta - wynik 0,0 jest wynikiem zdecydowanie
przeważającym (156 z 281 obserwacji). W związku z tym jest ona zarówno medianą, jak i kwartylami - dolnym i górnym. Z tego powodu pudełko ma zerową wysokość, a wąsy nie występują.
Wykres pudełkowy więc nie wydaje się właściwy do przedstawienia wartości dla spółki ENELMED.

***

# Zadanie 2 (1,5 pkt)

## Treść zadania

1. Sporządź wykres liczby katastrof lotniczych w poszczególnych:

* miesiącach roku (styczeń - grudzień),

* dniach miesiąca (1-31),

* dniach tygodnia (weekdays()).

2. Narysuj jak w kolejnych latach zmieniały się:

* liczba osób, które przeżyły katastrofy,

* odsetek osób (w procentach), które przeżyły katastrofy.

## Rozwiązanie

Wczytanie danych:

```{r}
kat = read.csv('crashes.csv')
```

2.1. Wykresy ilości katastrof:

Zamiana kolumny date na format klasy Date:
```{r}
kat$Date = as.Date(kat$Date, format = "%m/%d/%Y")
```

Wykres liczby katastrof w poszczególnych miesiącach:

```{r}
plot(table(format.Date(kat$Date, "%m")), xlab = 'Miesiąc', ylab = 'Liczba katastrof',
     main = 'Liczba katastrof w poszczególnych miesiącach', col = 'brown2')
grid()
```
Wykres liczby katastrof w poszczególnych dniach miesiąca:

```{r}
plot(table(format.Date(kat$Date, "%d")), xlab = 'Dzień miesiąca', ylab = 'Liczba katastrof',
     main = 'Liczba katastrof w poszczególnych dniach miesiąca', col = 'gold2')
grid()
```
Wykres liczby katastrof w poszczególnych dniach tygodnia:

```{r}
poziomy = c("poniedziałek", "wtorek", "środa", "czwartek", "piątek", "sobota", "niedziela")

plot(table(factor(weekdays(kat$Date), levels = poziomy)), xlab = 'Dzień tygodnia', 
     ylab = 'Liczba katastrof',
     main = 'Liczba katastrof w poszczególnych dniach tygodnia', col = 'purple3', lwd = 4)
grid()
```


2.2.

  * Agregacja danych po latach:
```{r}

kat$Year = strftime(as.Date(kat$Date, '%m/%d/%Y'), '%Y')
kat_agr = aggregate(cbind(Aboard, Fatalities) ~ Year, kat, FUN = sum)
#Dodanie kolumny z ocalałymi:
kat_agr$Survivors = kat_agr$Aboard - kat_agr$Fatalities

#Dodanie kolumny z odsetkiem ocalałych:
kat_agr$SurvivalRate = ((kat_agr$Aboard - kat_agr$Fatalities) * 100 / kat_agr$Aboard) 
```

- Przedstawienie liczby osób, które przeżyły katastrofy w kolejnych latach:
```{r}
plot(Survivors ~ Year, data = kat_agr, type = 'h', col = 'blue',xlab = 'Rok', 
     ylab = 'Lczba ocalałych', main = 'Liczba ocalałych z katastrof w poszczególnych latach' )
grid()
```  
- Przedstawienie odsetków osób (w procentach), które przeżyły katastrofy w kolejnych latach:

```{r}
plot(SurvivalRate ~ Year, data = kat_agr, type = 'h', col = 'darkgreen',xlab = 'Rok', 
     ylab = 'Ocalali [%]', main = 'Odsetek ocalałych z katastrof w poszczególnych latach', las = 1)
grid()
```  
***


# Zadanie 3 (1 pkt)

## Treść zadania

1. Dla dwóch różnych zestawów parametrów rozkładu dwumianowego (rbinom):

* Binom(20,0.2)

* Binom(20,0.8)

wygeneruj próby losowe składające się z M = 1000 próbek i narysuj wartości wygenerowanych danych.

2. Dla obu rozkładów narysuj na jednym rysunku empiryczne i teoretyczne (użyj funkcji dbinom) funkcje prawdopodobieństwa, a na drugim rysunku empiryczne i teoretyczne (użyj funkcji pbinom) dystrybuanty. W obu przypadkach wyskaluj oś odciętych od 0 do 20.

## Rozwiązanie

3.1

* Generacja próby o parametrach Binom(20, 0,2):

```{r}
proba1 = rbinom(1000, 20, 0.2)
plot(proba1, col = 'red4', xlab = 'Próbka', ylab = 'Wartość próbki',
main = 'Rozkład dwumianowy, n = 20, p = 0,2')
```  
Funkcje prawdopodobieństwa:

```{r}
plot(table(proba1) / 1000, col = 'red3', type = 'p', main = 'Funkcje prawdopodobieństwa', 
     xlab = 'x', ylab = 'f(x)',
     pch = 4, lwd = 1, panelfirst = grid(lty = 3, col = 'grey'), las = 1, xlim = c(0, 20), xaxt = "n")
points(0:20, dbinom(c(0:20), 20, 0.2), col = 'blue4', lwd = 1, pch = 3)
axis(1, at = c(0:20))
legend('topright', c('empiryczna', 'teoretyczna'), col = c('red3', 'blue4'), pch = c(4, 3))
```  
Dystrybuanty:

```{r}
plot(ecdf(proba1), col = 'red3', main = 'Dystrybuanty', xlab = 'x', ylab = 'F(x)',
     lwd = 1, panelfirst = grid(lty = 3, col = 'grey'), las = 1, xlim = c(0, 20))
points(0:20, pbinom(c(0:20), 20, 0.2), col = 'blue4', lwd = 1, pch = 18)
segments(0:20, pbinom(c(0:20), 20, 0.2), 1:21, pbinom(c(0:20), 20, 0.2), col = "blue4")
axis(1, at = c(0:20))
legend('bottomright', c('empiryczna', 'teoretyczna'), col = c('red3', 'blue4'), 
       pch = c(16, 18), lwd = 1)
```
* Generacja próby o parametrach Binom(20, 0,8):

```{r}
proba2 = rbinom(1000, 20, 0.8)
plot(proba2, col = 'darkgreen', xlab = 'Próbka', ylab = 'Wartość próbki',
main = 'Rozkład dwumianowy, n = 20, p = 0,8')
```  
Funkcje prawdopodobieństwa:

```{r}
plot(table(proba2) / 1000, col = 'red3', type = 'p', main = 'Funkcje prawdopodobieństwa', 
     xlab = 'x', ylab = 'f(x)',
     pch = 4, lwd = 1, panelfirst = grid(lty = 3, col = 'grey'), las = 1, xlim = c(0, 20), xaxt = "n")
points(0:20, dbinom(c(0:20), 20, 0.8), col = 'blue4', lwd = 1, pch = 3)
axis(1, at = c(0:20))
legend('topleft', c('empiryczna', 'teoretyczna'), col = c('red3', 'blue4'), pch = c(4, 3))
```  
Dystrybuanty:

```{r}
plot(ecdf(proba2), col = 'red3', main = 'Dystrybuanty', xlab = 'x', ylab = 'F(x)',
     lwd = 1, panelfirst = grid(lty = 3, col = 'grey'), las = 1, xlim = c(0, 20))
points(0:20, pbinom(c(0:20), 20, 0.8), col = 'blue4', lwd = 1, pch = 18)
segments(0:20, pbinom(c(0:20), 20, 0.8), 1:21, pbinom(c(0:20), 20, 0.8), col = "blue4")
axis(1, at = c(0:20))
legend('bottomright', c('empiryczna', 'teoretyczna'), col = c('red3', 'blue4'), 
       pch = c(16, 18), lwd = 1)
```


***

# Zadanie 4 (1,5 pkt)

## Treść zadania

1. Dla rozkładu dwumianowego Binom(20, 0.2) wygeneruj trzy próby losowe składające się z M = 100, 1000 i 10000 próbek. 

2. Dla poszczególnych prób wykreśl empiryczne i teoretyczne funkcje prawdopodobieństwa, a także empiryczne i teoretyczne dystrybuanty. 

3. We wszystkich przypadkach oblicz empiryczne wartości średnie i wariancje. Porównaj je ze sobą oraz z wartościami teoretycznymi dla rozkładu Binom(20, 0.2).

## Rozwiązanie

4.1 

Utworzenie prób losowych:

```{r}
proba_100 = rbinom(100, 20, 0.2)
proba_1000 = rbinom(1000, 20, 0.2)
proba_10000 = rbinom(10000, 20, 0.2)
```  


4.2 

Dla próby składającej się ze 100 próbek:

```{r}

plot(table(proba_100) / 100, col = 'red3', type = 'p', 
     main = 'Funkcje prawdopodobieństwa dla M = 100', xlab = 'x', ylab = 'f(x)',
     pch = 4, lwd = 1, panelfirst = grid(lty = 3, col = 'grey'), las = 1, xlim = c(0, 20), xaxt = "n")
points(0:20, dbinom(c(0:20), 20, 0.2), col = 'blue4', lwd = 1, pch = 3)
axis(1, at = c(0:20))
legend('topright', c('empiryczna', 'teoretyczna'), col = c('red3', 'blue4'), pch = c(4, 3))
```  
```{r}
plot(ecdf(proba_100), col = 'red3', main = 'Dystrybuanty (M = 100)', xlab = 'x', ylab = 'F(x)',
     lwd = 1, panelfirst = grid(lty = 3, col = 'grey'), las = 1, xlim = c(0, 20))
points(0:20, pbinom(c(0:20), 20, 0.2), col = 'blue4', lwd = 1, pch = 18)
segments(0:20, pbinom(c(0:20), 20, 0.2), 1:21, pbinom(c(0:20), 20, 0.2), col = "blue4")
axis(1, at = c(0:20))
legend('bottomright', c('empiryczna', 'teoretyczna'), col = c('red3', 'blue4'), 
       pch = c(16, 18), lwd = 1)
```
Dla próby składającej się z 1000 próbek:

```{r}

plot(table(proba_1000) / 1000, col = 'red3', type = 'p', 
     main = 'Funkcje prawdopodobieństwa dla M = 1000', xlab = 'x', ylab = 'f(x)',
     pch = 4, lwd = 1, panelfirst = grid(lty = 3, col = 'grey'), las = 1, 
     xlim = c(0, 20), ylim = c(0, 0.25), xaxt = "n")
points(0:20, dbinom(c(0:20), 20, 0.2), col = 'blue4', lwd = 1, pch = 3)
axis(1, at = c(0:20))
legend('topright', c('empiryczna', 'teoretyczna'), col = c('red3', 'blue4'), 
       pch = c(4, 3))
```  



```{r}
plot(ecdf(proba_1000), col = 'red3', main = 'Dystrybuanty (M = 1000)', xlab = 'x', ylab = 'F(x)',
     lwd = 1, panelfirst = grid(lty = 3, col = 'grey'), las = 1, xlim = c(0, 20))
points(0:20, pbinom(c(0:20), 20, 0.2), col = 'blue4', lwd = 1, pch = 18)
segments(0:20, pbinom(c(0:20), 20, 0.2), 1:21, pbinom(c(0:20), 20, 0.2), col = "blue4")
axis(1, at = c(0:20))
legend('bottomright', c('empiryczna', 'teoretyczna'), col = c('red3', 'blue4'), 
       pch = c(16, 18), lwd = 1)
```
Dla próby składającej się z 10 000 próbek:

```{r}

plot(table(proba_10000) / 10000, col = 'red3', type = 'p', 
     main = 'Funkcje prawdopodobieństwa dla M = 10 000', xlab = 'x', ylab = 'f(x)',
     pch = 4, lwd = 1, panelfirst = grid(lty = 3, col = 'grey'), las = 1, 
     xlim = c(0, 20), ylim = c(0, 0.25), xaxt = "n")
points(0:20, dbinom(c(0:20), 20, 0.2), col = 'blue4', lwd = 1, pch = 3)
axis(1, at = c(0:20))
legend('topleft', c('empiryczna', 'teoretyczna'), col = c('red3', 'blue4'), pch = c(4, 3))
```  


```{r}
plot(ecdf(proba_10000), col = 'red3', main = 'Dystrybuanty (M = 10 000)', xlab = 'x', ylab = 'F(x)',
     lwd = 1, panelfirst = grid(lty = 3, col = 'grey'), las = 1, xlim = c(0, 20))
points(0:20, pbinom(c(0:20), 20, 0.2), col = 'blue4', lwd = 1, pch = 18)
segments(0:20, pbinom(c(0:20), 20, 0.2), 1:21, pbinom(c(0:20), 20, 0.2), col = "blue4")
axis(1, at = c(0:20))
legend('bottomright', c('empiryczna', 'teoretyczna'), col = c('red3', 'blue4'), pch = c(16, 18), lwd = 1)
```
4.3

Wyznaczenie wartości średnich i wariancji:


```{r}
n = 20; p = 0.2
m_100 = mean(proba_100); var_100 = var(proba_100)
m_1000 = mean(proba_1000); var_1000 = var(proba_1000)
m_10000 = mean(proba_10000); var_10000 = var(proba_10000)
m_teor = n * p; var_teor = n * p * (1 - p)
```

Otrzymane wyniki: 

 - Dla M = 100: średnia `r round(m_100, 3)`, wariancja `r round(var_100, 3)`
 - Dla M = 1000: średnia `r round(m_1000, 3)`, wariancja `r round(var_1000, 3)` 
 - Dla M = 10 000: średnia `r round(m_10000, 3)`, wariancja `r round(var_10000, 3)` 
 - Wartości teoretyczne: średnia `r round(m_teor, 3)`, wariancja `r round(var_teor, 3)`
 
Wyniki wraz z porównaniem wartości empirycznych do teoretycznych zestawiono poniżej:

```{r}

df_summary = data.frame(Rozkład = c("Empiryczny, 100 pr.", "Empiryczny, 1000 pr.", 
                                    "Empiryczny, 10 000 pr.", "Teoretyczny"), 
                        Średnia = c(m_100, m_1000, m_10000, m_teor), 
                        Wariancja = round(c(var_100, var_1000, var_10000, var_teor), 3)) 
                          
df_summary$"Różn. śr. [%]" = 
  abs(((df_summary$Średnia - df_summary$Średnia[4]) * 100) / df_summary$Średnia[4])
df_summary$"Różn. war. [%]" = 
  round(abs(((df_summary$Wariancja - df_summary$Wariancja[4]) * 100) / df_summary$Wariancja[4]), 3)

print(df_summary, right = F, row.names = F)
               
```
 
 W tabeli pokazano procentowe róznice procentowe pomiędzy wartościami empirycznymi i teoretycznymi.

 