---
title: "ADPS 2023Z --- Laboratorium 3 (rozwiązania)"
author: Jerzy Jakubowski
output:
  html_notebook: default
  html_document: default
  pdf_document: 
    latex_engine: xelatex
---

```{r, echo=FALSE}
pdf.options(encoding='ISOLatin2')
```

# Zadanie 1 (1 pkt)

## Treść zadania

Plik tempciala.txt zawiera zarejestrowane wartości tętna oraz temperatury ciała dla 65 mężczyzn (płeć = 1) i 65 kobiet (płeć = 2).

Osobno dla mężczyzn i kobiet:

* wyestymuj wartość średnią i odchylenie standardowe temperatury,

* zweryfikuj przy poziomie istotności $\alpha = 0.05$ hipotezę, że średnia temperatura jest równa 36.6 $^\circ$C wobec hipotezy alternatywnej, że średnia temperatura jest inna, przyjmując, że temperatury mają rozkład normalny, a wariancja rozkładu jest nieznana,

* przeprowadź testy normalności dla zarejestrowanych temperatur.

## Rozwiązanie

Wczytanie danych:
```{r}
data = read.csv('tempciala.txt')
```

Estymacja wartości średnich i odchylenia standardowego temperatury:

* Mężczyźni:
```{r}
est_mT_M = mean(data[data$płeć == 1, 'temperatura'])
est_sT_M = sd(data[data$płeć == 1, 'temperatura'])
```

* Kobiety:
```{r}
est_mT_K = mean(data[data$płeć == 2, 'temperatura'])
est_sT_K = sd(data[data$płeć == 2, 'temperatura'])
```

Wartości wyniosły: \
dla mężczyzn - $\hat\mu$ = `r est_mT_M`, $\hat\sigma$ = `r est_sT_M`\
dla kobiet - $\hat\mu$ = `r est_mT_K`, $\hat\sigma$ = `r est_sT_K`  

Weryfikacja hipotezy przy użyciu funkcji t.test():

- Mężczyźni:
```{r}
mi_0 = 36.6
# Wartość poziomu istotności 0,05 jest wartością domyślną 
t.test(subset(data, płeć == 1)$temperatura, mu = mi_0) 
```
- Kobiety:
```{r}
t.test(subset(data, płeć == 2)$temperatura, mu = mi_0) 
```

Dla obydwu płci otrzymane p-wartość wskazują na niewielkie prawdopodobieństwo prawdziwości hipotezy,\
że wartość 36,6 $^\circ$C jest rzeczywistą średnią próby. Hipotezy zerowe należy odrzucić. \
W przypadku kobiet przesłanki do odrzucenia hipotezy zerowej są szczególnie mocne ze względu na \
ekstremalnie niską p-wartość.



Testy normalności:

W celach poglądowych narysowano histogramy obserwacji temperatury ciała:

```{r}
hist(subset(data, płeć == 1)$temperatura, breaks = 20, main = "Temperatura ciała, mężczyźni",
     col = "lightblue4", xlim = c(35.5, 37.5), xlab = expression(paste("Temperatura, ", degree, "C")),
     ylab = "Częstość")
```
```{r}
hist(subset(data, płeć == 2)$temperatura, breaks = 20, main = "Temperatura ciała, kobiety",
     col = "pink4", xlim = c(35.5, 37.5), xlab = expression(paste("Temperatura, ", degree, "C")),
     ylab = "Częstość")
```

Przeprowadzenie testów Lilliefors, Andersona-Darlinga, Szapiro-Wilka:

- Mężczyżni:
```{r}
library(nortest)
lillie.test(subset(data, płeć == 1)$temperatura)
```
```{r}
ad.test(subset(data, płeć == 1)$temperatura)
```
```{r}
shapiro.test(subset(data, płeć == 1)$temperatura)
```
- Kobiety:
```{r}
lillie.test(subset(data, płeć == 2)$temperatura)
```
```{r}
ad.test(subset(data, płeć == 2)$temperatura)
```
```{r}
shapiro.test(subset(data, płeć == 2)$temperatura)
```
Przeprowadzone testy sugerują, iż:
- w przypadku mężczyzn nie można odrzucić hipotezy, że temperatura ciała ma rozkład normalny.\
- W przypadku kobiet istnieją silne przesłanki sugerujące, że temperatura ciała nie ma rozkładu \
normalnego - hipotezę (zerową) o normalności należy odrzucić.

***

# Zadanie 2 (1 pkt)

## Treść zadania

W tabeli przedstawionej poniżej zawarto dane dot. liczby samobójstw w Stanach Zjednoczonych w 1970 roku z podziałem na poszczególne miesiące.

| Miesiąc     | Liczba samobójstw | Liczba dni |
| :---        |          :----:   |   :----:   |
| Styczeń     | 1867              | 31         |
| Luty        | 1789              | 28         |
| Marzec      | 1944              | 31         |
| Kwiecień    | 2094              | 30         |
| Maj         | 2097              | 31         |
| Czerwiec    | 1981              | 30         |
| Lipiec      | 1887              | 31         |
| Sierpień    | 2024              | 31         |
| Wrzesień    | 1928              | 30         |
| Październik | 2032              | 31         |
| Listopad    | 1978              | 30         |
| Grudzień    | 1859              | 31         |

Zweryfikuj przy poziomie istotności $\alpha = 0.05$ czy zamieszczone w niej dane wskazują na sezonową zmienność liczby samobójstw, czy raczej świadczą o stałej intensywności badanego zjawiska. Przyjmij, że w przypadku stałej intensywności liczby samobójstw, liczba samobójstw w danym miesiącu jest proporcjonalna do liczby dni w tym miesiącu.

## Rozwiązanie

Przekształcenia danych i wprowadzenie ich do tabeli:

```{r}
data2_string = "| Styczeń     | 1867              | 31         |
| Luty        | 1789              | 28         |
| Marzec      | 1944              | 31         |
| Kwiecień    | 2094              | 30         |
| Maj         | 2097              | 31         |
| Czerwiec    | 1981              | 30         |
| Lipiec      | 1887              | 31         |
| Sierpień    | 2024              | 31         |
| Wrzesień    | 1928              | 30         |
| Październik | 2032              | 31         |
| Listopad    | 1978              | 30         |
| Grudzień    | 1859              | 31         |"

data2_list <- strsplit(data2_string, "|", fixed = T)
data2_vector = data2_list[[1]]
data2_vector <- sapply(data2_list, trimws)
data2_matrix = matrix(data2_vector, ncol = 4, byrow = T)
data2_matrix <- data2_matrix[, -1]
data2_df = data.frame(data2_matrix)
data2_df[, 2:3] <- lapply(data2_df[, 2:3], as.numeric)
colnames(data2_df) = c("Miesiąc", "Liczba samobójstw", "Liczba dni")
```

Do tabeli dodano kolumnę obliczjącą średnią liczbę samobójstw dziennie:
```{r}
data2_df$"Samobójstwa/dzień" = data2_df$`Liczba samobójstw` / data2_df$`Liczba dni`
```

Otrzymana tabela z danymi:

```{r}
data2_df
```

W celach poglądowych narysowano wykres średniej dziennej liczby samobójstw w \
każdym miesiącu:
```{r}
barplot(data2_df$`Samobójstwa/dzień`, names.arg = data2_df$Miesiąc, horiz = T, las = 1,
        xlim = c(0, 70), col = "coral", main = "Średnia dzienna liczba samobójstw")
```

Sprawdzenie sezonowości zjawiska:

Przyjęto hipotezę zerową - brak sezonowości zjawiska, wobec alternatywnej - zjawisko \
charakteryzuje sezonowość.

W przypadku braku sezonowości, prawdopodobieństwo wystąpienia samobójstwa w danym \
miesiącu powinno być proporcjonalne do długości miesiąca.
```{r}
ni_i = data2_df$`Liczba samobójstw`
p_i = data2_df$`Liczba dni` / sum(data2_df$`Liczba dni`)
```

Przeprowadzenie testu $\chi^2$: 

```{r}
chisq.test(ni_i, p = p_i) 
```
Otrzymano znikomą p-wartość. Hipotezę zerową (mówiącą o zgodności rozkładu obserwacji\
z założonymi prawdopodobieństwami) należy odrzucić, na podstawie czego \
można stwierdzić, że zjawisko samobójstw wykazuje się sezonowością.
***

# Zadanie 3 (1 pkt)

## Treść zadania

Dla wybranej spółki notowanej na GPW wczytaj dane ze strony bossa.pl

* oblicz wartości procentowych zmian najniższych cen w poszczególnych dniach w ciągu ostatniego roku, wykreśl ich histogram i narysuj funkcję gęstości prawdopodobieństwa rozkładu normalnego o parametrach wyestymowanych na podstawie ich wartości,

* stosując rózne testy omawiane w przykładach zweryfikuj przy poziomie istotności $\alpha = 0.05$ hipotezę, że procentowe zmiany najniższych cen w poszczególnych dniach w ciągu ostatniego roku mają rozkład normalny.

## Rozwiązanie

Przygotowanie danych
```{r}
unzip('mstall.zip', files = 'LENTEX.mst')
df_LENTEX = read.csv('LENTEX.mst')

names(df_LENTEX) = c('ticker', 'date', 'open', 'high', 'low', 'close','vol')
df_LENTEX$date = as.Date.character(df_LENTEX$date, format ='%Y%m%d')
```

Ograniczenie do danych z dwunastu miesięcy od ostatniej dostępnej daty:

```{r, warning=FALSE}
library(lubridate)
latest_date_LENTEX = max(df_LENTEX$date)
df_LENTEX = df_LENTEX[which(df_LENTEX$date >= latest_date_LENTEX %m-% months(12)),]
```

Dodanie kolumny z procentowymi zmianami najniższego kursu dziennego:

```{r}
df_LENTEX$low_diff = with(df_LENTEX, c(NA, 100*diff(low)/low[-length(low)]))
```

Utworzenie histogramu (przedziały półprocentowe):

```{r}
hist(df_LENTEX$low_diff,
breaks = 20, prob = F,
xlab = 'Zmiana najniższego kursu dziennego [%] ',
ylab = 'Częstość występowania',
xlim = c(-5, 10),
main = paste('Histogram procentowych zmian kursu', 'LENTEX'), col = 'brown1',
las = 1, xaxp = c(-5, 10, 15))
grid()
```

Estymacja średniej i wariancji rozkładu:

```{r}
est_mean = mean(df_LENTEX$low_diff, na.rm = TRUE)
est_var = var(df_LENTEX$low_diff, na.rm = TRUE)
```

Wyznaczenie funkcji gęstości prawdopodobieństwa dla wyestymowanych parametrów:

```{r}
x = seq(min(df_LENTEX$low_diff, na.rm = T), 
                        max(df_LENTEX$low_diff, na.rm = T), by = 0.1)
f_norm_teor = dnorm(x, mean = est_mean, sd = sqrt(est_var))
```

Porównanie wykresów:

```{r}
hist(df_LENTEX$low_diff,
breaks = 20, prob = T,
xlab = 'x',
ylab = 'f(x)',
xlim = c(-5, 10),
main = "Porównanie wykresów", col = 'brown1', 
las = 1, xaxp = c(-5, 10, 15))

lines(x, f_norm_teor, col = 'darkgreen', lwd = 2)
legend("topright", legend = c("wartości empiryczne", "teoretyczna f. gęstości prawd."),
              fill = c("brown1", "darkgreen"))
grid()
```
Testy normalności:

```{r}
low_diff = df_LENTEX$low_diff[!is.na(df_LENTEX$low_diff)]
```

- Lilliefors (zamiast Kołmogorowa - Smirnowa, który pominięto ze względu na \
powtarzanie się wartości w zbiorze danych):
```{r}
lillie.test(low_diff) 
```
- Szapiro - Wilka:
```{r}
shapiro.test(low_diff) 
```
- Anscombe'a:
```{r}
library(moments)
anscombe.test(low_diff) 
```
- d'Agostino:
```{r}
agostino.test(low_diff) 
```
- Jarque-Bera:
```{r}
jarque.test(low_diff) 
```
Za wyjątkiem testu d'Agostino, wszystkie przeprowadzone testy wskazują na odrzucenie\
hipotezy zerowej - wobec czego procentowe zmiany najniższych cen w poszczególnych \
dniach w ciągu ostatniego roku nie mają rozkładu normalnego.


***

# Zadanie 4 (1 pkt)

## Treść zadania

W pliku lozyska.txt podane są czasy (w milionach cykli) pracy (do momentu uszkodzenia) łożysk wykonywanych z dwóch różnych materiałów.

* Przeprowadź test braku różnicy między czasami pracy łożysk wykonanych z różnych materiałów, zakładając że czas pracy do momentu uszkodzenia opisuje się rozkładem normalnym, bez zakładania równości wariancji. Przyjmij poziom istotności $\alpha = 0.05$.

* Przeprowadź analogiczny test, bez zakładania normalności rozkładów.

* **(dla chętnych)** Oszacuj prawdopodobieństwo tego, że łożysko wykonane z pierwszego materiału będzie pracowało dłużej niż łożysko wykonane z materiału drugiego.

## Rozwiązanie

Wczytanie danych:
```{r}
fatigue_data = read.csv('lozyska.txt')
```

Przy założeniu normalności rozkładów, do porównania czasów pracy należy porównać \
wartości średnie. Przeprowadzono test $t$:
```{r}
t.test(fatigue_data$X.Typ.I., fatigue_data$X.Typ.II.)
```
Otrzymana p-wartość równa $0,05408$ pozwala podtrzymać hipotezę zerową o braku różnicy\
w średnich. Należy jednak zwrócić uwagę, że wartość ta jest nieznacznie większa od\
przyjętego poziomu istotności $\alpha = 0.05$ - w połączeniu z faktem, że ilość danych\
jest bardzo niewielka (10 obserwacji), należałoby przeprowadzić dodatkowe badania.

Bez zakładania normalności rozkładów - przeprowadzono test Manna-Whitneya:
```{r}
wilcox.test(fatigue_data$X.Typ.I., fatigue_data$X.Typ.II.)
```
Podobnie jak poprzednio, p-wartość jest nieznacznie większa od przyjętego poziomu istotności.\
Podtrzymana zostaje hipoteza zerowa (zmienne pochodzą z tego samego rozkładu), jednak\
należy zwrócić uwagę na niewielką liczbę danych.
***

# Zadanie 5 (1 pkt)

## Treść zadania

Korzystając z danych zawartych na stronie pl.fcstats.com zweryfikuj hipotezę o niezależności wyników (zwycięstw, remisów i porażek) gospodarzy od kraju, w którym prowadzone są rozgrywki piłkarskie. Przyjmij poziom istotności $\alpha = 0.05$.

* Testy przeprowadź na podstawie danych dotyczących lig:

    * niemieckiej – Bundesliga (Liga niemiecka),
    
    * polskiej – Ekstraklasa (Liga polska),
    
    * angielskiej – Premier League (Liga angielska),
    
    * hiszpańskiej – Primera Division (Liga hiszpańska).
    
* Dane znajdują się w zakładce Porównanie lig -> Zwycięzcy meczów, w kolumnach (bez znaku [%]):

    * 1 – zwycięstwa gospodarzy, np. dla ligi niemieckiej (Bundesliga) 125,
    
    * x – remisy, np. dla ligi niemieckiej 86,
    
    * 2 – porażki gospodarzy, np. dla ligi niemieckiej 95.

## Rozwiązanie

Tu umieść swoje rozwiązanie

***