---
title: "ADPS 2023Z --- Laboratorium 3 (rozwiązania)"
author: Jerzy Jakubowski
output:
  html_notebook: default
  html_document: default
  pdf_document: 
    latex_engine: xelatex
---

```{r, echo=FALSE}
pdf.options(encoding='ISOLatin2')
```

# Zadanie 1 (1 pkt)

## Treść zadania

Plik tempciala.txt zawiera zarejestrowane wartości tętna oraz temperatury ciała dla 65 mężczyzn (płeć = 1) i 65 kobiet (płeć = 2).

Osobno dla mężczyzn i kobiet:

* wyestymuj wartość średnią i odchylenie standardowe temperatury,

* zweryfikuj przy poziomie istotności $\alpha = 0.05$ hipotezę, że średnia temperatura jest równa 36.6 $^\circ$C wobec hipotezy alternatywnej, że średnia temperatura jest inna, przyjmując, że temperatury mają rozkład normalny, a wariancja rozkładu jest nieznana,

* przeprowadź testy normalności dla zarejestrowanych temperatur.

## Rozwiązanie

Wczytanie danych:
```{r}
data = read.csv('tempciala.txt')
```

Estymacja wartości średnich i odchylenia standardowego temperatury:

* Mężczyźni:
```{r}
est_mT_M = mean(data[data$płeć == 1, 'temperatura'])
est_sT_M = sd(data[data$płeć == 1, 'temperatura'])
```

* Kobiety:
```{r}
est_mT_K = mean(data[data$płeć == 2, 'temperatura'])
est_sT_K = sd(data[data$płeć == 2, 'temperatura'])
```

Wartości wyniosły: \
dla mężczyzn - $\hat\mu$ = `r est_mT_M`, $\hat\sigma$ = `r est_sT_M`\
dla kobiet - $\hat\mu$ = `r est_mT_K`, $\hat\sigma$ = `r est_sT_K`  

***

# Zadanie 2 (1 pkt)

## Treść zadania

W tabeli przedstawionej poniżej zawarto dane dot. liczby samobójstw w Stanach Zjednoczonych w 1970 roku z podziałem na poszczególne miesiące.

| Miesiąc     | Liczba samobójstw | Liczba dni |
| :---        |          :----:   |   :----:   |
| Styczeń     | 1867              | 31         |
| Luty        | 1789              | 28         |
| Marzec      | 1944              | 31         |
| Kwiecień    | 2094              | 30         |
| Maj         | 2097              | 31         |
| Czerwiec    | 1981              | 30         |
| Lipiec      | 1887              | 31         |
| Sierpień    | 2024              | 31         |
| Wrzesień    | 1928              | 30         |
| Październik | 2032              | 31         |
| Listopad    | 1978              | 30         |
| Grudzień    | 1859              | 31         |

Zweryfikuj przy poziomie istotności $\alpha = 0.05$ czy zamieszczone w niej dane wskazują na sezonową zmienność liczby samobójstw, czy raczej świadczą o stałej intensywności badanego zjawiska. Przyjmij, że w przypadku stałej intensywności liczby samobójstw, liczba samobójstw w danym miesiącu jest proporcjonalna do liczby dni w tym miesiącu.

## Rozwiązanie

Tu umieść swoje rozwiązanie

***

# Zadanie 3 (1 pkt)

## Treść zadania

Dla wybranej spółki notowanej na GPW wczytaj dane ze strony bossa.pl

* oblicz wartości procentowych zmian najniższych cen w poszczególnych dniach w ciągu ostatniego roku, wykreśl ich histogram i narysuj funkcję gęstości prawdopodobieństwa rozkładu normalnego o parametrach wyestymowanych na podstawie ich wartości,

* stosując rózne testy omawiane w przykładach zweryfikuj przy poziomie istotności $\alpha = 0.05$ hipotezę, że procentowe zmiany najniższych cen w poszczególnych dniach w ciągu ostatniego roku mają rozkład normalny.

## Rozwiązanie

Tu umieść swoje rozwiązanie

***

# Zadanie 4 (1 pkt)

## Treść zadania

W pliku lozyska.txt podane są czasy (w milionach cykli) pracy (do momentu uszkodzenia) łożysk wykonywanych z dwóch różnych materiałów.

* Przeprowadź test braku różnicy między czasami pracy łożysk wykonanych z różnych materiałów, zakładając że czas pracy do momentu uszkodzenia opisuje się rozkładem normalnym, bez zakładania róności wariancji. Przyjmij poziom istotności $\alpha = 0.05$.

* Przeprowadź analogiczny test, bez zakładania normalności rozkładów.

* **(dla chętnych)** Oszacuj prawdopodobieństwo tego, że łożysko wykonane z pierwszego materiału będzie pracowało dłużej niż łożysko wykonane z materiału drugiego.

## Rozwiązanie

Tu umieść swoje rozwiązanie

***

# Zadanie 5 (1 pkt)

## Treść zadania

Korzystając z danych zawartych na stronie pl.fcstats.com zweryfikuj hipotezę o niezależności wyników (zwycięstw, remisów i porażek) gospodarzy od kraju, w którym prowadzone są rozgrywki piłkarskie. Przyjmij poziom istotności $\alpha = 0.05$.

* Testy przeprowadź na podstawie danych dotyczących lig:

    * niemieckiej – Bundesliga (Liga niemiecka),
    
    * polskiej – Ekstraklasa (Liga polska),
    
    * angielskiej – Premier League (Liga angielska),
    
    * hiszpańskiej – Primera Division (Liga hiszpańska).
    
* Dane znajdują się w zakładce Porównanie lig -> Zwycięzcy meczów, w kolumnach (bez znaku [%]):

    * 1 – zwycięstwa gospodarzy, np. dla ligi niemieckiej (Bundesliga) 125,
    
    * x – remisy, np. dla ligi niemieckiej 86,
    
    * 2 – porażki gospodarzy, np. dla ligi niemieckiej 95.

## Rozwiązanie

Tu umieść swoje rozwiązanie

***